【裁判字號】    91,訴,3054
【裁判日期】    920430
【裁判案由】    返還不當得利
【裁判全文】
臺灣高雄地方法院民事判決  九十一年度訴字第三○五四號
    原      告    乙○○○○○.
    法定代理人    甲○○○○ .
    訴訟代理人    鍾夢賢  律師
    複  代理人    利美利  律師
    被      告    台灣銀行鼓山分行
                           設.
    法定代理人    丙○○   住.
    訴訟代理人    吳剛魁  律師
右當事人間返還不當得利事件，本院判決如左：
    主      文
原告之訴及假執行之聲請均駁回。
訴訟費用由原告負擔。
    事實及理由
一、原告主張：原告於民國九十年十二月間向訴外人森薈企業有限公司（Woodstrays
    Enterprises  Corporation，下稱森薈公司）訂購一批傢俱，約定價金為美金四
    萬五千二百六十元，原告於收受貨物後，應依約於九十一年一月十四日將款項匯
    入訴外人森薈公司開立於被告之帳戶，惟因原告作業疏失，當天誤將貨款經國外
    匯款銀行ＢＢ＆Ｔ匯入訴外人錦貫企業有限公司（BEST  CRAFT  INTERNATIONAL
    INC.，下稱錦貫公司）開立於被告之帳戶內（帳號000000000000號
    ），適因訴外人錦貫公司積欠被告貸款，被告已將上開款項直接從帳戶內扣除，
    以抵銷債務，而上開款項既非給付訴外人錦貫公司之貨款，被告逕予抵銷扣除，
    即非合法，又原告透過中間匯款銀行即花旗銀行撤銷錯誤之意思表示，是被告受
    有利益，並無法律上原因，為此依不當得利之法律關係，提起本件訴訟等語。於
    本院聲明：(一)被告應給付原告美金四萬五千二百六十元，及自起訴狀繕本送達翌
    日起至清償日止，按週年利率百分之五計算之利息。(二)願供擔保請准宣告假執行
    。
二、被告則以：原告委託國外匯款銀行ＢＢ＆Ｔ透過ＳＷＩＦＴ系統，由中間匯款銀
    行花旗銀行紐約總行匯款予訴外人錦貫公司開立於被告之帳戶，被告係完全依照
    指定方式匯入訴外人錦貫公司之支票存款帳戶，並無篡改或變更，惟因訴外人錦
    貫公司亦積欠被告債務尚未清償，被告乃依法主張抵銷，原告因自己之疏失，致
    委託花旗銀行之電文表示錯誤，自不得以此為由主張撤銷錯誤之意思表示，又原
    告與訴外人錦貫公司之原因關係為何，與被告無涉，亦不得據以主張對抗善意之
    被告，是被告受有利益並無不當得利等語置辯。於本院聲明：(一)原告之訴及假執
    行之聲請均駁回。(二)如受不利之判決，請准供擔保免為假執行。
三、原告主張其於九十年十二月間向訴外人森薈公司訂購一批傢俱，約定價金為美金
    四萬五千二百六十元，原告於收受貨物後，依約應於九十一年一月十四日將款項
    匯入訴外人森薈公司開立於被告之帳戶，惟因原告作業疏失，當天誤將貨款經國
    外匯款銀行ＢＢ＆Ｔ匯入訴外人錦貫公司開立於被告之帳戶內，適因訴外人錦貫
    公司積欠被告貸款，被告已將上開款項直接從帳戶內扣除，主張抵銷債務，又原
    告透過中間匯款銀行即花旗銀行撤銷錯誤之意思表示之事實，業據提出出貨單、
    發票、提貨單、匯款證明、說明書各一份及通知書二份為證，且為被告所不爭執
    ，堪信為真實。惟被告另以前置辯，故本件應審究者為：(一)原告是否得主張撤銷
    錯誤之意思表示？(二)被告受有利益有無法律上之原因？茲就本院判斷敘述如下：
  （一）按意思表示之內容有錯誤或表意人若知其事情即不為意思表示者，表意人固
        得將其意思表示撤銷之。但以其錯誤或不知事情，非由表意人自己之過失者
        為限，此觀諸民法第八十八條第一項規定自明。原告將其依買賣契約應給付
        訴外人森薈公司之價金美金四萬五千二百六十元，委任國外匯款銀行ＢＢ＆
        Ｔ匯入訴外人錦貫公司開立於被告之帳戶，就此匯款行為而言，實係國外匯
        款銀行以原告代理人身份代理原告將上開款項存入訴外人錦貫公司設於被告
        之帳戶，原告誤認訴外人錦貫公司之帳戶為訴外人森薈公司之帳戶，乃作業
        疏失所致，則此項錯誤既係因原告自己之過失所造成，已經原告自認，揆諸
        首開規定，原告即不得撤銷其錯誤之意思表示。
  （二）按支票帳戶設立人與銀行訂立支票存款往來約定書，開立支票存款（甲種活
        期存款）帳戶，將款存入，約定由帳戶設立人簽發支票，委託銀行於見票時
        無條件付款與受款人或執票人，核其性質為委託付款，應屬委任契約；又支
        票存款戶對銀錢業雖負有債務，但在存款戶終止其與銀錢業所訂之支票存款
        往來契約前，銀錢業對該存款戶並無返還存款之義務，即與民法第三百三十
        四條得為抵銷之要件不合，亦不能依預定抵銷之特約，主張與存款抵銷，庶
        支票制度之安全與信用得以確保（最高法院六十九年度台上字第二一一號、
        八十三年度台上字第一五二號判決參照）。準此而論，存戶於銀行開立之支
        票存款帳戶（甲種存款帳戶），核其性質乃與銀行成立委任關係，銀行於委
        任契約終止前，對於存戶並無返還存款之義務，是縱存戶對銀行另負有債務
        ，仍不得主張與存款抵銷，俾使支票制度之安全與信用得以確保，此乃與一
        般活期儲蓄存款帳戶之性質不同。從而，如第三人將金錢存入委任人帳戶，
        通常係基於該第三人與委任人間之基礎法律關係，如該基礎關係自始不存在
        或其後不存在，僅係第三人得否請求委任人返還不當得利之問題，又如受任
        人主張抵銷不合法，亦僅係委任人得否請求受任人返還之問題，與第三人無
        涉。本件原告主張因其作業疏失，誤將系爭款項指示匯入訴外人錦貫公司開
        立於被告之帳戶內，被告主張抵銷無法律上之原因云云，而被告自承訴外人
        錦貫公司之上開帳戶係支票存款帳戶，其於抵銷後即終止契約等語在卷，可
        見被告係於上開支票存款帳戶終止前主張抵銷，揆諸前開說明，被告於委任
        契約終止前，對於訴外人錦貫公司尚無返還存款之義務，則被告自不得主張
        抵銷，故被告之抵銷顯非適法，惟此亦僅訴外人錦貫公司得否請求返還之問
        題，與原告無涉，又被告依匯款指示將系爭款項記入訴外人錦貫公司之帳戶
        ，被告依約即有於該帳戶之額度內負見票付款之義務，如原告與訴外人錦貫
        公司之基礎關係自始不存在，亦僅係原告得否請求訴外人錦貫公司返還之問
        題，矧原告竟主張被告應依不當得利之規定返還系爭款項，自屬無據。
四、綜上所述，原告既因自己之過失，誤將系爭款項指示匯入訴外人錦貫公司開立於
    被告之帳戶內，則其自不得主張撤銷此項錯誤之意思表示，又被告雖不得於上開
    支票存款帳戶之委任關係終止前主張抵銷，惟此僅係訴外人錦貫公司得否請求返
    還之問題，與原告無涉，另被告依匯款指示將系爭款項匯入訴外人錦貫公司之帳
    戶，被告依約即有於該帳戶之額度內負見票付款之義務，如原告與訴外人錦貫公
    司之基礎關係自始不存在，亦僅係原告得否請求訴外人錦貫公司返還之問題，從
    而，原告主張依不當得利之法律關係，請求被告返還美金四萬五千二百六十元及
    其利息，即乏依據，於法尚有未合，應予駁回。又原告之訴既經駁回，其假執行
    之聲請已失所附麗，應併駁回之。
五、據上論結，本件原告之訴為無理由，依民事訴訟法第七十八條，判決如主文。
中      華      民      國    九十二    年      四      月     三十     日
                              臺灣高雄地方法院民事第五庭
~B審判長法官  黃蕙芳
~B      法官  林玉心
~B      法官  鍾素鳳
右為正本係照原本作成。
如不服本判決，應於送達後廿日內，向本院提出上訴狀並表明上訴理由，如於本判決
宣示後送達前提起上訴者，應於判決送達後十日內補提上訴理由書（須附繕本）。
中      華      民      國    九十二    年      四      月     三十     日
~B法院書記官  黃麗緞


司法院資訊處製作；財團法人民間司法改革基金會備份。
